【裁判字號】    96,簡上,64
【裁判日期】    970305
【裁判案由】    返還土地
【裁判全文】
臺灣新竹地方法院民事判決              96年度簡上字第64號
上  訴  人  乙○○
            甲○○
            丁○○
                        號
被上訴人    丙○○
上列當事人間請求返還土地事件，上訴人對於中華民國96年6 月
8日本院竹東簡易庭95年度竹東簡字第195號第一審判決提起上訴
，本院於中華民國97年2月20日言詞辯論終結，判決如下：
    主    文
上訴駁回。
第二審訴訟費用由上訴人負擔。
    事    實
甲、上訴人方面：
一、聲明：
（一）原判決廢棄不利於上訴人部分廢棄。
（二）上廢棄部分，被上訴人在第一審之訴及假執行之聲請駁回
      。
（三）第一、二審訴訟費用由被上訴人負擔。
二、陳述：除與原審判決書所載者相同茲予引用外，補稱：
（一）上訴人乙○○與被上訴人係父子關係，被上訴人明知系爭
      土地持分係上訴人乙○○出資所購買，因限於當時法令非
      自耕農不得登記取得農地，乃將系爭土地借名登記予配偶
      彭賴得妹名下，茲因被上訴人誤會上訴人乙○○與上訴人
      甲○○有婚外情，乃慫恿其母彭賴得妹謊報系爭土地權狀
      遺失而聲請補發，並於民國（下同）94年9月間將系爭土
      地應有部分登記予被上訴人。則系爭土地持分既係上訴人
      乙○○出資所購買，其又係社區理事長，為配合地方政府
      舉辦例如「桐花祭」等活動，依其認知在自己出錢購買之
      土地搭建系爭地上物，實不為過。
（二）茲系爭土地為上訴人乙○○出資所購買，因其又係社區理
      理事長，基於服務鄉里，發揚文化，並配合地方政府舉辦
      活動之熱情及理念，乃在系爭土地上搭建地上物供活動之
      用，對於公益之推動助益良多。而被上訴人未出分文以無
      償受贈取得系爭土地持分，僅因誤會上訴人乙○○有婚外
      情，即提起本件訴訟請求拆屋還地，其於系爭地上物建蓋
      時即已知情，並無異議，亦從未阻擾，於系爭地上物建築
      完成後始主張拆屋還地，又其收回系爭土地並無完整之規
      劃利用，純為意氣之爭，對其本身毫無獲益，難謂非以損
      害他人為主要目的，而為權利濫用。
（三）再者，對私權尊重保障，不是只有取回的惟一方法，給付
      補償金或租金均可。何況上訴人乙○○係因認知系爭土地
      持分為自己出資所購買，為公益活動使用才搭建地上物，
      此與非其承買，亦未經所有人同意無合法權源而強行占用
      他人所有地之情形，自是不同。上訴人並無無償占用之意
      思，為維家庭和諧及建物之完整性，上訴人願承租使用部
      分之系爭土地並給付租金，以弭訟爭。
三、證據：援用原審之立證方法。
乙、被上訴人方面：
一、聲明：駁回上訴；第一、二審訴訟費用由上訴人共同負擔。
二、陳述：除與原審判決書所載者相同茲予引用外，補稱：
（一）系爭地上物建蓋前即經鈞院裁定假扣押及囑託查封登記，
      上訴人無視鈞院裁定，強行興建系爭地上物。且於系爭地
      上物建蓋期間，被上訴人亦親自告知及制止上訴人此無權
      占有他人土地之行為，並連續寄發存證信函請求上訴人改
      善，然上訴人依然故我不予理會。是上訴人稱被上訴人於
      系爭地上物建蓋時即已知情，並無異議，亦從未阻擾，於
      系爭地上物建築完成後始主張拆屋還地云云，尚非可採。
（二）又查系爭地上物係屬違章建築，此由新竹縣政府府工建字
      第0960005912號函違章建築執行拆除通知書可知。且系爭
      地上物既無申請合法之建築執照，又無合法之用水用電證
      明，歷年中央及地方政府舉辦之「桐花祭」活動皆在獅山
      遊客中心舉辦，非在上訴人所云之系爭地上物舉辦，上訴
      人所謂配合地方政府舉辦例如「桐花祭」等活動，及在系
      爭土地搭建系爭地上物供活動之用，均非實在。
（三）又上訴人於94年11月間搭建系爭地上物前，上訴人乙○○
      即向被上訴人恫嚇稱該土地已租給上訴人甲○○，並告誡
      被上訴人不得干預上訴人甲○○在該土地上所為之一切，
      否則會有法律纏身等種種言語，並且明白承認與上訴人甲○○所為之租賃契約為拒絕將系爭土地遷讓返還所致，在
      租賃契約偽造部分，上訴人於原審準備程序狀中已明述，
      且該租賃契約與上訴人間之另一份租賃契約中，上訴人丁○○之簽名字跡亦明顯不同，顯示租賃契約書係通謀虛偽
      而簽訂，亦證該租賃契約確實為恫嚇被上訴人所訂立，二
      者為無效契約至明。是上訴人於系爭地上物未建蓋前無權
      佔用系爭地之意圖至為明顯。
（四）又權利之行使是否以損害他人為主要目的，應就權利人因
      權利行使所取得之利益與他人及國家社會因其權利行使所
      受之損失比較衡量之。倘權利之行使，自己所獲利益少，
      而他人及國家社會遭受損失甚大，非不得視為以損害他人
      為主要目的，此乃權利社會化之基本內涵所必然之解釋，
      有最高法院71年台上字第737號判例可參。本件上訴人無
      權佔用系爭土地興建地上物供個人起居使用，又違章建築
      對國家社會風氣之不良影響巨大，揆諸前揭判例意旨，上
      訴人顯有假行公益之名而為權利濫用之事由存在。
三、證據：援用原審之立證方法，並提出本院民事裁定、囑託查
    封登記書、民事暫時保護令、存證信函及回執、新竹縣政府
    函、房屋租賃契約書等件。
    理    由
一、本件上訴人丁○○經合法通知，未於言詞辯論期日到場，核
    無民事訴訟法第386條各款所列情形，爰依被上訴人聲請，
    由其一造辯論而為判決。
二、被上訴人起訴主張：坐落新竹縣峨嵋鄉○○段河背小段300
    地號土地（下稱系爭土地）為被上訴人與訴外人溫增成所共
    有，應有部分各為147/234、87/234，詎上訴人乙○○、甲○○、丁○○未經上訴人同意，擅自在系爭土地上搭建貨櫃
    屋及其他建築物使用。為此，爰依民法第767條規定，請求
    上訴人應將系爭土地上，如原審判決附圖所示A部分面積23
    平方公尺之廁所地上物、B部分面積13平方公尺之雜物室地
    上物、C部分面積100平方公尺之鐵皮屋地上物拆除，並將上
    開土地返還被上訴人及其他共有人溫增成；暨自94年6月1日
    起至拆除並返還前項所示土地之日止，按月給付被上訴人新
    台幣（下同）5,000元等情（原審判決上訴人應將如原審判
    決附圖所示上開A、B、C之地上物拆除並將土地返還被上訴
    人及其他共有人溫增成及上訴人應自94年6月1日起至拆除返
    還前開土地之日止，按月給付被上訴人52元，上訴人就其敗
    訴部分提起上訴，被上訴人就其敗訴部分並未提起上訴，已
    告確定）。
三、上訴人則以：系爭土地為上訴人乙○○所出資購買，因限於
    法令而借名登記予其配偶彭賴得妹名下，嗣彭賴得妹於94年
    9月間將系爭土地應有部分登記予被上訴人。則系爭土地應
    有部分係為上訴人乙○○出資，其又係社區理事長，並配合
    地方政府舉辦「桐花祭」等活動，依其認知在自己出錢購買
    之土地搭建系爭地上物，實不為過。又被上訴人於系爭地上
    物建蓋時即已知情，並無異議，亦從未阻擾，於系爭地上物
    建築完成後始主張拆屋還地，又其收回系爭土地並無完整之
    規劃利用，純為意氣之爭，難謂非權利濫用。上訴人願承租
    使用部分之系爭土地並給付租金，以弭訟爭等語，資為抗辯
    。
四、被上訴人主張系爭土地現登記為被上訴人與訴外人溫增成共
    有，應有部分各為147/234、87/234，而系爭土地現遭上訴
    人占用，並在其上搭建如原審判決附圖所示Ａ、B、C部分，
    面積各為23平方公尺、13平方公尺、100平方公尺之廁所、
    雜物室、鐵皮屋之事實，業為兩造所不爭，並經原審會同兩
    造及新竹縣竹東地政事務人員現場勘測無誤，製有勘驗筆錄
    、複丈成果圖附卷可憑，堪信為真實。
五、上訴人雖辯稱被上訴人就系爭土地之應有部分原為上訴人乙○○所出資購買，因囿於法令而借名登記予上訴人乙○○之
    妻彭賴得妹名下，嗣彭賴得妹於94年9月再移轉予上訴人，
    上訴人非無權使用云云。惟查，上訴人乙○○前於94年間，
    對被上訴人及被上訴人之母彭賴得妹提起撤銷贈與並返還系
    爭土地應有部分之訴，經本院94年度訴字第597號民事判決
    以上訴人乙○○無法證明兩造間有信託或借名登記關係為由
    駁回其訴，並經臺灣高等法院以95年度上字第256號、最高
    法院95年度台上第2238號駁回上訴確定，此據本院依職權調
    取上開事件全卷核閱無訛，是系爭土地既經原所有權人彭賴
    得妹移轉登記其應有部分予被上訴人，被上訴人即係合法所
    有權人，上訴人復以乙○○出資購買系爭土地應有部分而主
    張渠有權使用，顯非有理。
六、按所有人對於無權占有或侵奪其所有物者，得請求返還之，
    對於妨害其所有權者，得請求除去之，民法第767條定有明
    文。本件上訴人雖另以前開情詞置辯，而主張被上訴人係權
    利濫用云云。惟按權利之行使，不得違反公共利益，或以損
    害他人為主要目的，固為民法第148條所明定，然其主要意
    涵為，權利之行使，不論其權利屬於何種，皆應以不妨害社
    會秩序及公共利益為其正當之界限，其結果當適用於法律時
    ，應依客觀標準，觀察一切具體情事，尤其綜合「權利人因
    權利行使所能取得之利益與其權利之行使對他人及整個社會
    國家可能予以之損失」，加以比較衡量，如可認為：外觀上
    徒具權利行使之形式，而實質上違背於法律之根本精神，亦
    即與權利之社會的作用及其目的相背馳者，應解為係權利之
    濫用；必須注意者，民法第148條所稱權利之行使，不得以
    損害他人為主要目的者，係指行使權利，專以損害他人為目
    的之情形而言，若為自己之利益而行使，縱於他人之利益不
    無損害，然既非以損害他人為主要目的，即無該條之適用。
    經查，系爭土地應有部分雖為被上訴人之父即上訴人乙○○
    出資購得，然既經被上訴人輾轉取得，兩造間就系爭土地復
    無其他使用約定，則被上訴人本於所有權人地位行使其權利
    ，難謂此即係以損害他人為主要目的；又上訴人等自93年6
    月間起即於系爭土地動工填土，94年間興建系爭地上物迄95
    年底完工，其間被上訴人於95年3月間曾至施工現場阻止，
    並於95年3月、95年11月間先後以存證信函制止上訴人等，
    業據被上訴人提出存證信函及回執附卷可稽，並為上訴人所
    不爭，是上訴人辯稱被上訴人於渠興建系爭地上物時並無異
    議，亦從未阻擾云云，顯非實在。退一步言，縱認被上訴人
    於上訴人搭建系爭地上物時即已知情，然上訴人既係無權占
    有，則無論渠搭建地上物之目的係供自己或供公眾使用，皆
    屬不法侵害被上訴人之所有權，縱被上訴人就系爭土地並無
    使用計劃，惟其訴請拆除系爭地上物而回復其所有權之完整
    ，乃屬權利之正當行使，難謂以損害他人為主要目的，是上
    訴人抗辯被上訴人訴請拆除系爭地上物乃權利濫用云云，尚
    難採信。被上訴人請求上訴人將系爭地上物拆除，並將占用
    土地返還被上訴人及其餘共有人，並無不合。
七、再按無法律上之原因而受利益，致他人受損害者，應返還其
    利益，民法第179條前段定有明文。另無權占有他人土地，
    可能獲得相當於租金之利益為社會通常之觀念，最高法院61
    年台上字第1695號著有判例。查系爭土地被上訴人既為所有
    權人之一，且上訴人復無占用系爭土地之合法權源，依前開
    法條及判例意旨，被上訴人請求上訴人給付自94年6月1日起
    之相當於租金之損害，自屬有據。按依土地法第105條準用
    第97條之規定，租用基地建築房屋，租金以不超過土地申報
    總價額年息百分之10為限。本院審酌系爭土地係屬農牧用地
    ，系爭地上物目前係供上訴人乙○○居住使用，並偶或用以
    舉辯活動，系爭土地位於縣道旁，距峨嵋鄉公所不及1公里
    ，有土地登記第二類謄本、勘驗筆錄在卷可憑，參以系爭土
    地94年公告現值為每平方公尺400元，而申報地價僅每平方
    公尺72元，有新竹縣竹東地政事務所96年3月19日函在卷可
    稽，認本件相當於租金之損害，以土地法規定之上限即土地
    申報總價額之百分之10計算尚稱合理。經以此計算後，每月
    相當於租金之損害應為82元【（〈136平方公尺×72元〉×
    10%÷12月＝82元，元以下四捨五入】；然被上訴人應有部
    分僅為147/234，是被上訴人每月而得請求之相當於租金之
    損害即應以52元為限【82元×147/234＝52元，元以下四捨
    五入】，準此，被上訴人請求上訴人自94年6月1日起至拆除
    返還占用土地之日止，按月給付被上訴人52元之相當於租金
    之損害，亦有理由，爰併准許之。
八、從而，原審判令上訴人應將如原審判決附圖所示A部分面積
    23平方公尺之廁所地上物、B部分面積13平方公尺之雜物室
    地上物、C部分面積100平方公尺之鐵皮屋地上物拆除，並將
    上開土地返還被上訴人及其他共有人溫增成；暨自94年6月1
    日起至拆除返還前開土地之日止，按月給付被上訴人52元，
    並依職權為假執行之宣告，於法核無不合，上訴意旨指摘原
    判決此部分不當，求予廢棄改判，為無理由，應駁回其上訴
    。
據上論結，本件上訴為無理由，依民事訴訟法第436條之1第3項
、第449條第1項、第463條、第385條第1項前段、第78條、第85
條第1項，判決如主文。
中    華    民    國    97    年     3    月     5    日
                  民事第二庭    審判長法官  楊明箴
                                      法官  彭淑苑
                                      法官  方鴻愷
右為正本係照原本作成。
本判決不得上訴。
中    華    民    國    97    年    3    月      5    日
                                書記官      龔紀亞


司法院資訊處製作；財團法人民間司法改革基金會備份。
